【裁判字號】    97,訴,330
【裁判日期】    971210
【裁判案由】    履行契約
【裁判全文】
臺灣高雄地方法院民事判決               97年度訴字第330號
原      告  陳易隆即長宏不動產仲介經濟企業行
被      告  丙○○
            乙○○
上  一  人
訴訟代理人  丁○○
上列當事人間履行契約事件，本院於民國97年11月17日言詞辯論
終結，判決如下：
    主  文
被告丙○○應給付原告新台幣參拾萬壹仟元，及自民國九十六年
十一月二十六日起至清償日止，按週年利率百分之五計算之利息
。
原告其餘之訴駁回。
訴訟費用由被告丙○○負擔二分之一，餘由原告負擔。
    事實及理由
一、按訴狀送達後，原告不得將原訴變更或追加，但擴張或減縮
    應受判決事項之聲明者，不在此限，民事訴訟法第255 條第
    1 項第3 款定有明文。本件原告起訴狀原聲明：被告丙○○
    應給付原告新台幣（下同）301,000 元；被告乙○○應給付
    原告215, 000元，及均自起訴狀繕本送達翌日起至清償日止
    ，按年利率6 ％計算之利息。嗣於訴狀繕本送達後，在民國
    97 年4月7 日具狀及本院97年4 月30日準備程序期日就利息
    部分減縮聲明為：均自起訴狀繕本送達最後一位被告即96年
    11 月25 日（96年11月15日寄存送達予丙○○，並於同年月
    25 日 發生送達之效力）之翌日起至清償日止，按週年利率
    5 ％計算之利息。再於97年10月27日擴張其訴之聲明如後所
    述。依前揭規定，核屬擴張、減縮應受判決事項之聲明，於
    法有據，合先敘明。
二、原告主張：丙○○於95年5 月27日將其所有坐落高雄縣仁武
    鄉○○段1700地號土地（下稱系爭土地），委託原告仲介銷
    售，並於95年5 月27日簽訂不動產專任委託銷售契約書（下
    稱系爭仲介契約），約定丙○○應於系爭土地買賣成交時，
    給付原告成交總價2 ％之報酬，該服務報酬應於丙○○與土
    地買受人簽訂買賣契約時，先給付其中70％，其餘30％於系
    爭交地時給付。原告嗣於96年7 月間，仲介乙○○向丙○○
    買受系爭土地，並於96年7 月18日簽訂買賣契約（下稱系爭
    買賣契約），買賣總價款為21,500,000元，依約丙○○共應
    給付原告服務報酬為成交總價2 ％即430,000 元，詎丙○○
    竟拒絕給付。又乙○○於買受系爭土地時，亦曾允諾於買賣
    土地成交時給付原告成交總價1 ％即215,000 元為報酬，事
    後竟亦拒絕給付。爰本於系爭仲介契約及口頭仲介契約約定
    ，提起本件訴訟等情。並聲明：被告丙○○應給付原告430,
    000 元；被告乙○○應給付原告215,000 元，及均自起訴狀
    繕本送達最後一位被告之翌日起至清償日止，按週年利率5
    ％計算之利息。
三、丙○○則以：伊與原告雖有約定於買賣成交時應給付報酬2
    ％，但原告請求2 ％報酬之條件為買賣完成，買賣完成係指
    買受人尾款交付予伊，伊移轉登記系爭土地予買受人，本件
    因乙○○事後不願意買，伊並未收到價金，故給付報酬條件
    未成就等語置辯。乙○○則以：伊未曾允諾給付報酬予原告
    ，況系爭買賣契約已因丙○○違約而遭伊解除，原告自不得
    請求給付報酬。又本件原告隱瞞土地無法聯外之情況，致伊
    陷於錯誤才簽約，原告亦不得請求報酬等語資為抗辯，並均
    聲明：原告之訴駁回。
四、兩造不爭執事項：
（一）原告與丙○○於95年5 月27日簽訂系爭仲介契約，約定丙○○將其所有之系爭土地委託原告銷售，且丙○○應於系
      爭土地買賣成交時，給付原告成交總價2 ％之報酬，該服
      務報酬應於丙○○與土地買受人簽訂買賣契約時，先給付
      其中70％，其餘30％於交地時給付。委託銷售期限至95年
      9 月30日止，嗣經原告與丙○○合意以原條件繼續延展委
      託銷售期限，未約定終止日期。
（二）乙○○透過原告之仲介，於96年7 月18日與丙○○簽訂系
      爭買賣契約，約定乙○○以總價21,500,000元向丙○○買
      受系爭土地，乙○○並於該日交付2,160,000 元定金予丙○○。
（三）被告間因系爭買賣契約發生糾紛，乙○○於96年10月11日
      寄發存證信函予丙○○解除系爭買賣契約，並另案對丙○○提起返還訂金之訴，經本院97年度訴字第329 號判決丙○○應給付乙○○216 萬元及利息確定（下稱系爭329 號
      案件）。
五、兩造爭執事項：
（一）丙○○是否應依系爭仲介契約給付原告430,000元？
（二）乙○○有無允諾於系爭買賣契約成立時，給付原告成交總
      價百分之一即215,000 元之報酬？
（三）原告是否有隱瞞事實，致陷乙○○購買本件有瑕疵（聯外
      道路需經國有土地）之土地？如有，原告是否不得請求前
      開報酬？
六、茲就上開爭點分述如下：
（一）丙○○是否應依系爭仲介契約給付原告430,000元？
    1.按稱居間者，謂當事人約定，一方為他方報告訂約之機會
      ，或為訂約之媒介，他方給付報酬之義務，為民法第565
      條所明定。居間人於契約因其媒介而成立時，即得請求報
      酬，其後契約因故解除，於其所得報酬並無影響（最高法
      院49年台上字第1646號判例意旨參照）。查乙○○透過原
      告之仲介，於96年7 月18日與丙○○簽訂系爭買賣契約，
      約定乙○○以總價21,500,000元向丙○○買受系爭土地，
      乙○○並於該日交付2,160,000 元定金予丙○○。故出賣
      人丙○○與買受人乙○○已簽訂買賣契約，且係因原告媒
      介而成立，則原告依系爭仲介契約之前開約定，自得請求
      丙○○給付約定報酬之70％即301,000 元，丙○○雖以：
      因乙○○事後不願意買，伊未收到價金，故原告不得請求
      報酬云云置辯，惟揆諸前揭說明，乙○○發函解除系爭買
      賣契約乃該契約成立後始發生之事實，自無礙於原告請求
      丙○○給付仲介報酬之權利。是丙○○抗辯因系爭房地買
      賣契約業已解除，其不負給付仲介報酬之義務，委無理由
      。
    2.原告另請求丙○○給付約定報酬30％即129,000 元部分。
      經查，觀諸系爭仲介契約第5 條第2 項約定，原告請求丙○○給付報酬之付款條件為：丙○○與土地買受人簽訂買
      賣契約時，先給付其中70％，其餘30％於交地時給付。本
      件丙○○與乙○○固已簽訂系爭買賣契約，惟被告於簽約
      後辦理土地移轉登記前，既因雙方就系爭土地對外道路有
      無通行權一事起爭執，致乙○○發函解除系爭買賣契約乙
      節，業經證人甲○○到庭證述明確（見本院卷第82頁），
      且為系爭329 號事件所認定，則揆諸前揭說明，此部分給
      付報酬條件，自未成就。從而，丙○○辯稱：系爭買賣並
      未完成，故原告不得請求此部分報酬等語，即屬有據。綜
      上，堪認前開約定報酬30％部分之請求條件並未成就，是
      原告依約請求此部分之報酬，即屬無據。
（二）乙○○有無允諾於系爭買賣契約成立時，給付原告成交總
      價百分之一即215,000 元之報酬？
      按當事人主張有利於己之事實者，就其事實有舉證之責任
      。民事訴訟法第277 前段定有明文。原告主張與乙○○間
      有前揭給付報酬之約定，既為乙○○所否認，即應由原告
      負舉證責任。經查，證人即草擬系爭買賣契約之代書甲○○固於本院準備程序中證稱：丙○○與乙○○第一次因為
      沒有談成，所以沒有提到報酬的事，第二次有談成，且當
      場簽約又支付簽約金，原告便向丙○○提起要收取成交價
      2 ％之介紹費，另向乙○○提起要收取成交價1 ％之介紹
      費，兩位被告當場都有同意。乙○○之訴訟代理人丁○○
      並有當場詢問何時支付介紹費，原告答稱完成過戶登記時
      就要支付（見本院卷第81、82頁）等語。惟參諸甲○○亦
      同時證述：因與原告有生意上合作關係，故在名片上印有
      原告經營公司之名稱（見本院卷第83頁）等語以觀，可見
      甲○○與原告間有工作上之合作關係，且往來密切，非無
      因此為有利於原告證述之疑慮，是其證詞已難遽採。此外
      ，參以原告為專業之仲介業者，衡情，為免事後與委任人
      間關於報酬之給付有無或報酬額多寡問題，滋生爭議，多
      會與委任人簽訂委託契約以明權責，並避免口頭上約定，
      導致雙方日後各執一詞之結果，此觀之原告與丙○○間簽
      訂之系爭仲介契約明白為上開事項之記載益明，故原告主
      張其與乙○○間有口頭約定之仲介報酬給付，即與常情不
      符，難予採信。末者，原告除上開舉證外，復無法提出其
      他證據證明與乙○○間有此報酬給付之約定，自難僅憑甲○○之證詞，而為原告有利之認定，是揆諸前開規定，原
      告請求乙○○給付成交總價百分之一即215,000 元之報酬
      ，洵屬無據。
（三）原告是否有隱瞞事實，致陷乙○○購買本件有瑕疵（聯外
      道路需經國有土地）之土地？如有，原告是否不得請求前
      開報酬？
      承上所述，原告既無法舉證證明與乙○○間存在前開給付
      報酬之約定，則關於本爭點，即無再進一步審究之必要，
      爰不再論述。
七、綜上所述，本件原告依系爭仲介契約之約定，請求被告丙○○給付301,000 元，及自起訴狀繕本送達之翌日即96年11月
    26日起至清償日止，按週年利率5 ％計算之利息範圍內為有
    理由，應予准許；原告逾此範圍對丙○○之請求，則無理由
    ，應予駁回。此外，原告主張依與乙○○間之報酬給付約定
    ，請求乙○○給付215,000 元，及自96年11月26日起至清償
    日止，按週年利率5 ％計算之利息，既無法舉證證明此口頭
    約定之存在，其此部分之請求無理由，應予駁回。
八、據上論結：本件原告之訴為一部有理由、一部無理由，爰依
    民事訴訟法第79條，判決如主文。
中    華    民    國    97    年    12    月    10    日
                  民事第五庭審判長法  官  李昭彥
                                  法  官  賴文珊
                                  法  官  鄭凱文
以上正本係照原本作成。
如不服本判決，應於送達後20日內，向本院提出上訴狀並表明上
訴理由，如於本判決宣示後送達前提起上訴者，應於判決送達後
10日內補提上訴理由書（須附繕本）。
中    華    民    國    97    年    12    月    11    日
                                  書記官  張家瑜


司法院資訊處製作；財團法人民間司法改革基金會備份。
